【裁判字號】    98,上訴,1814
【裁判日期】    990526
【裁判案由】    強盜
【裁判全文】
臺灣高等法院高雄分院刑事判決        98年度上訴字第1814號
上  訴  人
即  被  告  甲○○
指定辯護人  陳宏義律師
上  訴  人
即  被  告  乙○○
選任辯護人  陳旻沂律師
上  訴  人
即  被  告  庚○○
            戊○○
上二人共同
選任辯護人  李宏文律師
上  訴  人
即  被  告  己○○
選任辯護人  江雍正律師
            李汶哲律師
            蘇勝嘉律師
上列上訴人因被告強盜案件，不服臺灣高雄地方法院98年度訴字
第598 號中華民國98年10月14日第一審判決（起訴案號：臺灣高
雄地方法院檢察署98年度偵字第8923號），提起上訴，本院判決
如下：
    主  文
原判決關於甲○○、乙○○、庚○○、戊○○、己○○部分撤銷
。
甲○○共同犯恐嚇取財罪，累犯，處有期徒刑壹年。扣案簽注單
壹張沒收。
乙○○共同犯恐嚇取財罪，處有期徒刑拾月。扣案簽注單壹張沒
收。
庚○○共同犯恐嚇取財罪，處有期徒刑玖月。扣案簽注單壹張沒
收。
戊○○共同犯恐嚇取財罪，處有期徒刑捌月。扣案簽注單壹張沒
收。
己○○共同犯恐嚇取財罪，累犯，處有期徒刑玖月。扣案簽注單
壹張沒收。
    事  實
一、甲○○（綽號「阿海」、「王海」）於民國89年間因違反懲
    治走私條例案件，經法院判處有期徒刑10月確定，於94年5
    月28日執行完畢；己○○於94年間因妨害自由案件，經法院
    判處有期徒刑3 月確定，經裁定減刑後，於97年12月18日執
    行完畢。
二、庚○○得知戊○○會模仿組頭筆跡書寫六合彩簽註單，乃將
    此事告訴甲○○，經甲○○遂向庚○○表示其友人丙○○跟
    高雄地區之六合彩組頭很熟，甲○○及丙○○乃鎖定六合彩
    組頭丁○○作為索取金錢之對象，欲藉由模仿組頭筆跡製作
    簽註單之方式，持向丁○○恐嚇索取財物，庚○○並邀集戊○○、乙○○、己○○及陳田豐（綽號「小胖」）共同參與
    ，於98年3 月初某日，甲○○、乙○○、庚○○、戊○○、
    己○○及丙○○、陳田豐等人（以上二人均未據起訴）意圖
    為自己不法所有，共同基於恐嚇取財之犯意聯絡，由庚○○
    交付新台幣（下同）2 萬元供甲○○向丁○○簽註六合彩，
    甲○○經由丙○○介紹，於98年3 月8 日向丁○○簽注六合
    彩，以17,460元簽注6 組號碼後（賭博部分未據起訴），戊○○便在簽注單上另寫上1 組中獎號碼，丙○○即於翌（9
    ）上午11時許，打電話向丁○○偽稱甲○○中了四星彩，丁○○乃向丙○○表示甲○○並未簽中，雙方約於同（9 ）日
    上午在高雄市○○區○○路69號「明華洗衣店」見面，進
    華、乙○○、戊○○、己○○及陳田豐等人均前往該址，丁○○則於同日11時40分許到達「明華洗衣店」後，甲○○則
    出示上開戊○○書寫之簽注單要求丁○○給付中獎金額375
    萬元，因被告丁○○識破該簽註單號碼係偽造而不願支付彩
    金，甲○○、乙○○、庚○○、戊○○、己○○等人便圍住
    丁○○，並向丁○○恫稱：「若不賠償怎麼死的都不知道」
    等語，且彼此相互助勢及不讓丁○○打電話等方式恐嚇丁○○，使丁○○恐遭其等施加暴力而心生畏怖心，乃於同日14
    時許同意先行給付部分現金，並於同日15時許，自其女兒許
    雅淑帳戶內提領50萬元，於「明華洗衣店」交付甲○○等人
    ，甲○○等人並要求丁○○簽發本票，丁○○因遭甲○○等
    人恐嚇，擔心遭到不測，遂依甲○○等人要求簽發附表所示
    面額各70萬元之本票3 紙（合計面額21 0萬元）予甲○○等
    人，並允諾於同月16日12時許，在「明華洗衣店」兌付票款
    ，甲○○、乙○○、庚○○、戊○○、己○○、丙○○及陳
    田豐等人以上開方式，向丁○○恐嚇取得50萬元現金及附表
    所示3 紙合計面額210 萬元之本票，並由甲○○、丙○○分
    得22萬元（甲○○分得22萬元後，再將其中13萬2,000 交付
    丙○○），庚○○、戊○○、乙○○、陳田豐等人則共分得
    28萬元（扣除庚○○先墊付之成本2 萬元，庚○○取得10萬
    元、戊○○分得8 萬元、乙○○取得5 萬元、陳田豐取得3
    萬元），嗣丁○○因恐再遭王互宇等人接續恐嚇，乃於同月
    11日報警處理，甲○○、乙○○、庚○○、戊○○、己○○
    及丙○○等人則接續前揭恐嚇取財之犯意聯絡，於同月16日
    13時許，由丙○○以電話聯繫丁○○至「明華洗衣店」，乙○○於同日13時30分許，駕駛車牌號碼5S-8492 號自小客車
    搭載庚○○、戊○○、己○○到場，並要求丁○○兌付其餘
    210 萬元，丁○○先以乙○○等人未攜帶本票及甲○○尚未
    到場為由暫拒給付，待乙○○便聯絡甲○○駕駛車牌號碼17
    01-GS 號自小客車到場後，甲○○、乙○○、庚○○、戊○○、己○○等人即圍住丁○○，並以兇惡口氣恫嚇丁○○給
    付210 萬元，丁○○則以打電話要其友人拿錢為由聯絡埋伏
    之員警，經警當場在上址查獲甲○○、乙○○、庚○○、戊○○及己○○等人，並扣得上開甲○○等人所有供其等恐嚇
    取財所用之簽注單1 張及丁○○簽發之附表所示本票3 紙，
    而查悉上情。
三、案經丁○○訴由高雄市政府警察局鼓山分局報請臺灣高雄地
    方法院檢察署檢察官偵查起訴。
    理  由
壹、證據能力：
一、本件證人即共同被告甲○○、乙○○、庚○○、戊○○、己○○及證人丁○○、李江泉、舒國鍵、宋財等人於偵查中具
    結後向檢察官所為之證述，證人均未曾提及檢察官在偵查中
    有不法取供情事，亦查無該證據作成時有何違法情事，並無
    顯有不可信之情況，依刑事訴訟法第159 條之1 第2 項之規
    定，應適宜為本案之證據而有證據能力。
二、按被告以外之人於審判外之言詞或書面陳述，除法律有規定
    者外，不得作為證據。刑事訴訟法第159 條第1 項定有明文
    。本件證人即共同被告甲○○、己○○在警詢中之陳述，係
    屬審判外之陳述，核無刑事訴訟法第159 條之1 至第159 條
    之5 所列得為證據之例外情形，且被告甲○○、乙○○及其
    辯護人復爭執其證據能力（被告甲○○爭執己○○部分；被
    告乙○○爭執甲○○、己○○部分），是上開傳聞證據，就
    被告甲○○、己○○各自爭執部分，對其二人並無證據能力
    。
三、證人即共同被告乙○○、庚○○、戊○○及證人丁○○等人
    於警詢證述內容，與其等在審理中證述內容已有不符，本院
    審酌上開證人於警詢中之陳述，是在記憶猶新的情況下直接
    作成，一般與事實較相近，且因較無時間或動機去編造事實
    或因同情其他共同被告、共同被告求情等因素介入影響，亦
    較難認與共同被告間有勾串情事，佐以員警於詢問過程中亦
    未以不正方法，其等之陳述均係出於任意性所為，是其等在
    警詢陳述時之各種外部情況觀之，虛偽陳述之危險性甚低，
    其等出於「真意」陳述之信用性已獲確切保障，揆諸上開說
    明，其等於警詢中所為之陳述，客觀上應具有較可信之特別
    情況，且為證明被告等人有無恐嚇取財之犯罪事實存否所必
    要，依刑事訴訟法第159 條之2 規定，其等於警詢中之證言
    自有證據能力。
四、按被告以外之人於審判外之陳述，雖不符刑事訴訟法第159
    條之1 至之4 之規定，然經當事人於審判程序同意作為證據
    ，法院審酌該言詞陳述或書面陳述作成時之情況，認為適當
    者，亦得為證據，同法第159 條之5 第1 項定有明文。除上
    開所述外，本判決下列所引用之證據，屬被告以外之人在審
    判外陳述之傳聞證據部分，除依刑事訴訟法第159 條之1 至
    第159 條第4 規定得為證據者外，其餘業經被告、辯護人及
    檢察官於審理中同意作為證據（本院卷第19-20 頁），本院
    審酌該等傳聞證據作成時之狀況，並無違法或不當等不宜作
    為證據之情形，依前開說明，亦得作為證據。
貳、認定事實所憑之證據及理由
    訊據被告庚○○、戊○○均坦承上開恐嚇取財犯行；被告甲○○、乙○○、己○○則否認恐嚇取財犯行，被告甲○○辯
    稱：其只有介紹組頭下牌，並向丁○○詐騙金錢，並無恐嚇
    犯行云云；被告乙○○辯稱：其在現場只是幫忙瞭解一下，
    沒有恐嚇丁○○云云；被告己○○則以：其係受被告庚○○
    之邀到南部進行堪輿，並未與其他被告等共犯為上開恐嚇取
    財犯行云云。經查：
一、被告甲○○於98年3 月8 日向告訴人丁○○簽注六合彩，以
    17,460元簽注6 組號碼後，於翌（9 ）日11時許，透過丙○○向丁○○表示被告甲○○簽賭中獎等語，並約丁○○在上
    開「明華洗衣店」見面，丁○○乃於同日上午11時40分許前
    往「明華洗衣店」，被告甲○○、乙○○、進華、戊○○
    、己○○、丁○○及丙○○、陳田豐等人亦前往該處，丁○○並於同日15時許，交付現金50萬元及簽立附表所示本票3
    紙予被告甲○○等人，並允諾於同月16日12時許，在「明華
    洗衣店」交付其餘210 萬元，嗣丁○○於98年3 月11日報警
    處理，而被告乙○○於同年月16日13時30分許，則駕駛車牌
    號碼5S-8492 號自小客車搭載被告庚○○、戊○○、己○○
    前往「明華洗衣店」，被告甲○○亦於同日下午駕駛車牌號
    碼1701-GS 號自小客車到達該處，嗣員警接獲丁○○電話趕
    往「明華洗衣店」，並當場查獲被告甲○○、乙○○、庚○○、戊○○及己○○等人，復扣得上開簽注單1 紙及附表所
    示本票3 紙之事實，業據被告甲○○、乙○○、庚○○、戊○○、己○○、丁○○等人於警詢、偵查及原審、本院審理
    中供明在卷，並經證人即告訴人丁○○迭於警詢、偵查及原
    審證述綦詳，復有上開本票、簽注單及高雄市政府警察局鼓
    山分局搜索扣押筆錄、收據、扣押物品清單、現場照片、原
    審調閱之相關通聯紀錄、丁○○提出錄音之光碟及對話內容
    在卷可憑（偵卷第65-72 、80-82 頁，原審卷一第177 、17
    8 ，原審卷二第171-208 頁，原審通聯紀錄2 卷），此部分
    事實，應可認定。
二、又被告等人於上開時、地以簽中六合彩為由向丁○○索取50
    萬元及附表所示3 紙面額合計210 萬元本票，係其等基於恐
    嚇取財之犯意所為之事實，業據被告庚○○、戊○○於本院
    審理時坦承在卷（本院卷二第103 、118 、153 頁）；雖被
    告甲○○、乙○○、己○○等三人否認上開恐嚇取財犯行，
    並以前詞置辯。惟查：
(一)、證人即告訴人丁○○於原審證稱：甲○○於98年3 月9 日11
    時許確有帶乙○○、庚○○、戊○○、己○○到場，均有講
    兌牌之事，主要是乙○○出面跟我談說中了1 組4 星的5 個
    牌，然因簽牌當天（即98年3 月8 日）我就致電簽牌組頭「
    阿吉」，知道並未中獎，且我只收到6 組17,460元的錢，若
    是簽7 組就要2 萬多元，又當時給我看的中獎簽注單，並未
    改下面17,460元之金額，我即說沒有中獎，但他們仍稱有中
    獎，便圍住我，口氣強硬，其中2 人並出言恫稱「若不賠償
    怎麼死的都不知道」等語，且相互助勢、不讓我打電話等方
    式加以恐嚇，使我恐遭暴力以對有所不利，乃在心生畏懼之
    情況下，於同日14時許同意付款50萬元，並在女兒許淑雅帳
    戶內提領50萬元如數交出，但他們仍不讓我走，還逼我簽下
    面額均各70萬元之本票3 張，還約定在同月16日要我拿現金
    來換本票等語（原審卷三第79-82 、88頁）；另證人即共同
    被告庚○○於原審證稱：我知悉戊○○會篡改簽注單，剛好
    在桃園遇到甲○○，我向甲○○提及此事，後來甲○○打電
    話向我表示他跟丙○○很熟，而丙○○跟組頭又很熟，所以
    由甲○○先出面向組頭簽注好幾次，一開始是甲○○自己出
    資，偽造中獎簽注單的那一次（指本案）的簽注單是我出資
    的，我拿2 萬元給甲○○，98年3 月8 日當天是甲○○去組
    頭丁○○那裡，由陳田豐即綽號「小胖」打電話給甲○○，
    要甲○○向丁○○下注，下注後甲○○就拿簽注單和筆給我
    ，甲○○有去買1 支跟丁○○一樣的筆，我就將簽注單跟筆
    拿給戊○○，由戊○○偽造中獎的簽注單，…拿到50萬元後
    ，應該我跟甲○○各分得25萬元，但扣掉簽注費用及交通費
    ，甲○○拿了22萬元，我拿28萬元，其中我拿10萬元、戊○○8 萬元、陳田豐3 萬元、乙○○拿到5 萬元，其餘2 萬元
    在拿到錢的那天就花掉了（原審卷二第65-66 頁），是被告
    甲○○向丁○○簽牌，我們是用改簽注單之方式向丁○○表
    示中獎，取得現金50萬元等語（原審卷三第167 、168 頁）
    ；又證人即共同被告戊○○於原審供稱：詐騙組頭丁○○的
    事情，是我和甲○○、庚○○、「小胖」（陳田豐）共同參
    與的，至於丙○○是甲○○的人，也有參與本件計畫，也有
    在本票後面背書，拿到的50萬元，我分8 萬元，庚○○拿到
    10萬元，庚○○拿5 萬元給乙○○、小胖（陳田豐）分得3
    萬元，其餘2 萬元是我們下來的交通費及吃飯錢，所以我們
    台北這邊的人總共拿了28萬元，剩下22萬元就是甲○○那邊
    的人拿的等語（原審卷二第54頁），並於本院供稱：參與本
    案設局向丁○○恐嚇取財之共犯，尚包括丙○○及陳田豐等
    語（本院卷第14頁）。可知被告庚○○知悉戊○○擅長模仿
    組頭之簽註單後，即與被告甲○○共同商議犯案，並藉由被
    告甲○○與丙○○熟識，且丙○○又與組頭丁○○認識，由
    被告庚○○交付2 萬元予甲○○，推由被告甲○○出面下注
    ，再由陳田豐打電話給甲○○告知丁○○下注，待被告甲○○於取得簽注單後，再將簽註單較交由戊○○模仿製作，另
    丙○○則偽裝充當斡旋者，臥底在丁○○身旁，扮演被告等
    人內應之角色，於被告等人向丁○○索求50萬元現金時，假
    意在丁○○簽發之3 紙本票背書（此有扣案之本票3 紙在卷
    可憑），以取信丁○○，避免丁○○發現其等共謀之犯行，
    足見被告甲○○、乙○○、庚○○、戊○○、己○○及丙○○、陳田豐（綽號「小胖」）等人，係以假藉簽賭行恐嚇取
    財之實，於98年3 月9 日在「明華洗衣店」內，以多1 組中
    獎號碼之簽單向丁○○索款，因遭丁○○識破而不願支付，
    被告甲○○、乙○○、庚○○、戊○○、己○○等人乃一同
    圍住丁○○，並出言恫嚇、不讓丁○○向外聯繫及彼此相互
    助勢等方式恐嚇丁○○，使丁○○心生畏懼，而交付現金50
    萬元及簽立附表所示3 紙本票予被告等人，並允諾於同年月
    16日支付其餘210 萬票款之事實，堪以認定。
(二)、雖被告甲○○辯稱：其只有介紹組頭下牌，並向丁○○詐騙
    金錢，並無恐嚇犯行云云；另被告乙○○辯稱：其在現場只
    是幫忙瞭解一下，沒有恐嚇丁○○云云。惟查：被告甲○○
    及乙○○二人均有參與本件恐嚇取財犯行等情，已如前述，
    且證人丁○○於98年3 月9 日遭被告等人恐嚇交付50萬元現
    金及簽發3 紙本票後，於同年月11日於警詢證稱：我於98年
    3 月8 日12時許在上開「明華洗衣店」騎樓下，經由老闆胞
    弟丙○○介紹，由其朋友「王海」（即被告甲○○，下同）
    向我說要簽香港六合彩，先由「王海」打電話向對方詢問牌
    支後，再叫我接電話幫忙寫下六組號碼，總共簽賭金額17,4
    60元，共寫2 張，我跟「王海」各執1 張，當時開獎後該六
    組號碼都沒有中，隔天11點30分許，丙○○打手機給我，告
    訴我說：「王海簽賭有中獎。」，約我到「明華洗衣店」，
    98年3 月9 日11時40分許我到洗衣店後，約過2 至3 分鐘，
    「王海」跟四名男子就到達現場，「王海」就拿該張簽賭紙
    張給我看，結果紙上書寫是7 組號碼，其中多出的1 組是寫
    在中間，且中了四星彩5 組，可以領彩金375 萬元，但是簽
    賭金額也是17,460元不符（七組號碼賭金要30,260元），其
    中二名男子恐嚇我說：「如果不賠償，怎麼死的都不知道」
    ，因為我當時心生畏懼，我就將50萬元拿給「王海」，其中
    1 名男子就拿出本票來，強迫我簽下3 張各70萬元的本票，
    並約我於98年3 月16日12時許，在「明華洗衣店」交付210
    萬元換回本票，當時現場有我、丙○○、「王海」及其他四
    名男子等語（偵卷第44-46 頁）；復於98年3 月16日即查獲
    當日於警詢證稱：於98年3 月16日13時許，丙○○打電話叫
    我過去明華洗衣店處理積欠六合彩簽中彩金，並拿回之前簽
    下的本票，我到明華洗衣店時丙○○未在場，我打電話給丙○○，他騙我說他在高雄縣阿蓮鄉，我又打電話給他，叫他
    一定要回來處理，因為向我簽賭的那些人都是他介紹認識的
    ，他表示20分鐘後會回來，電話掛掉後不久，乙○○開車搭
    載庚○○、戊○○、己○○，另甲○○即「王海」駕駛另1
    輛自小客車前來，他們將我圍住，並用兇惡的口氣逼我一定
    要把那筆錢給他們，當中有1 個人空手將椅子拿起來怒砸摔
    地使我心生畏懼，那時我非常害怕他們會對我不利，乙○○
    還向我嗆聲：「人肉鹹鹹（台語），不要到時如何死的都不
    知道」等語（偵卷第48-5 1頁），並於98年4 月1 日於偵查
    中具結證稱：於警詢時距離案發當時比較接近，所以我在警
    詢時所為之陳述比較正確等語（偵卷第155 頁）。佐以被告
    庚○○於原審證稱：其得知戊○○會篡改簽注單後向甲○○
    提及此事，後來甲○○表示他跟丙○○很熟，丙○○跟組頭
    又很熟，所以其出資由甲○○出面向組頭丁○○簽注等語，
    且被告庚○○及戊○○於原審亦證稱：向丁○○取得之50萬
    元，於扣除成本2 萬元後，甲○○取得22萬元，其等（指被
    告庚○○、戊○○所邀集之成員）共取得28萬元（含2 萬元
    成本及交通費），再分給乙○○5 萬元、陳田豐3 萬元等語
    ，已如前(一)述；再參諸本案係被告庚○○知悉被告戊○○擅
    長模仿組頭筆跡，欲以在簽註單多加一組號碼據向組頭索款
    之方式，與被告甲○○共謀犯案，並推由被告甲○○出面向
    丁○○下注，足見本案係由被告庚○○及甲○○共同策畫，
    其二人再各自分工及尋找其他被告等共犯，此與上述其等取
    得丁○○交付之50萬元現金後，於先扣除被告庚○○先墊付
    供下註所用之2 萬元後，其餘款項由被告甲○○取得22萬元
    （被告甲○○於原審供稱：其取得之現金，嗣後將其中13
    萬2, 000元交付丙○○等情，參見原審卷一第42頁），另被
    告庚○○該方人員則取得28萬元（含先前墊付之2 萬元），
    南（即被告甲○○、丙○○等人）北（即被告庚○○、戊○○、乙○○、陳田豐等共犯）成員均各獲得近半數贓款等情
    （此即被告戊○○於原審證述：「我們台北這邊的人總共拿
    了28萬元，剩下22萬元就是甲○○那邊的人拿的」），即可
    明瞭。佐以上開篡改簽註單向丁○○索取金錢之犯行，係由
    「明華洗衣店」老闆胞弟丙○○居中牽線，介紹被告甲○○
    向丁○○簽六合彩，於被告甲○○向丁○○簽註後由被告戊○○篡改簽註單，再與被告等共犯，托詞簽中而持向丁○○
    索取金錢，被告甲○○自始至終均全程參與；另被告乙○○
    則先後2 次全程在場，並向丁○○嗆聲：「人肉鹹鹹（台語
    ），不要到時如何死的都不知道」等語，以促使丁○○交付
    50萬元現金及兌現210 萬元票款，嗣後被告甲○○及乙○○
    二人亦均獲分配贓款，被告甲○○更取得近半數（22萬元）
    現金支配權，就本案共犯結構而言，其涉案之程度可想而知
    ，故被告甲○○、乙○○上開所辯，顯係卸責之詞，不足採
    信。
(三)、至被告己○○辯以：其係受被告庚○○之邀到南部為堪輿工
    作，並未參與本件恐嚇取財犯行云云。然查：被告等人於98
    年3 月9 日前往「明華洗衣店」向丁○○索取50萬元現金及
    3 紙本票，及於98年3 月16日下午再次前往上址欲向丁○○
    兌現210 萬元票款時，被告己○○均全程在場之事實，已如
    前述，且查：證人即共同被告戊○○於警詢證稱：我與己○○、庚○○及乙○○係向丁○○討彩金等語（偵卷第32頁
    ）；並於原審證稱：我跟庚○○於98年初約1 、2 月的時候
    就有商量過要騙組頭的這件事情，庚○○說他有跟甲○○提
    起，並說會在高雄找組頭，我們就是在簽注單上面多加一組
    中獎的號碼去騙組頭，因為己○○比較會處理這些事情，所
    以才會一起找己○○去等語（原審卷二第53頁）；證人即
    共同被告庚○○於警詢證稱：其與戊○○、己○○等人係助
    陣向丁○○商討彩金等語（偵卷第25-28 頁），並於原審證
    稱：因為當時要前往「明華洗衣店」時我和戊○○會怕，所
    以才邀己○○、乙○○一起去，當時我是邀乙○○，由戊○○邀己○○等語（原審卷三第168-1 頁）；證人即共同被
    告乙○○於警詢亦證稱：98年3 月16日當天椅子是己○○摔
    的，他跟丁○○講：「不用處理了，我們來走」，當時口氣
    不好等語（偵卷第21頁）；佐以被告己○○於警詢亦供稱：
    其與被告戊○○等人係受邀幫忙討彩金等語（偵卷第40頁）
    ，足認被告己○○自始即受被告庚○○、戊○○等人之邀，
    專程南下高雄參與向丁○○索取金錢，被告庚○○等人並認
    為被告己○○擅長處理此類事件之能力，而先後2 次邀同被
    告己○○一同前往「明華洗衣店」，並全程在場目睹被告等
    人向丁○○恐嚇索取金錢之經過，復親自出言恫嚇丁○○，
    實行恐嚇取財構成要件之行為，足見被告己○○與其餘被告
    等共犯，就本案恐嚇取財犯行，具有犯意聯絡及行為分擔無
    訛。從而，被告己○○辯稱：其係受被告庚○○之邀到南部
    為堪輿工作云云，顯係避重就輕之詞，尚難採信。
(四)、再者，被告等人以在簽註單上另加一組號碼之方式，於98年
    3 月9 日前往明華洗衣店向丁○○索取金錢之際，其等上開
    手法即遭丁○○識破，顯見丁○○並非受騙陷於錯誤才交付
    現金及本票；且由被告等人在現場將丁○○圍住，並對丁○○為上開恫嚇之詞，再參諸證人即據報前往現場埋伏之警員
    李江泉於偵查中證稱：丁○○於98年3 月11日報案遭到恐嚇
    取財50萬，並表示98年3 月16日被告等人要他在明華路69號
    交付210 萬元（3 張70萬元本票），我們就跟他說：「你3
    月16日先過去，如果有遇到暴力、恐嚇，就打電話給我，我
    們就在旁邊而已，會馬上進去」，16日當天中午1 點半左右
    ，我們到現場附近埋伏，我們有看到被告等人走進去，被告
    等人分2 台車，乙○○先帶3 位被告（庚○○、戊○○、乙○○）到場，丁○○向乙○○等人要求待甲○○到場並拿本
    票才要交付210 萬，後來甲○○到場，我們看到被告等人有
    摔椅子、用手指丁○○，有類似辱罵動作，當天我們看到的
    狀況是每一位被告都輪流跟丁○○對話，其中三、四人有用
    手指或舉起手肘威嚇等動作，被告等人確實都圍著丁○○講
    話，並沒有人站的比較遠或背對丁○○的狀況等語（偵卷第
    194-195 頁），核與丁○○證訴被告等人當日在「明華洗衣
    店」之恐嚇等言行相符，且丁○○身為六合彩組頭，對於簽
    賭六合彩係屬賭博違法之事當無不知之理，倘非其確遭被告
    等共犯恐嚇索取金錢，心生畏懼，豈會報警尋求協助，而自
    曝其涉犯賭博之不利己之事實，又被告等人膽敢藉詞索財，
    無非係掌握丁○○不願其賭博犯行曝光之心理，為上述恐嚇
    取財犯行，足見被告等人2 次前往「明華洗衣店」之目的，
    均係藉詞被告甲○○簽中六合彩，向丁○○恫嚇索取金錢，
    並倚仗其等人多勢眾，復以言詞及摔椅子等方式恫嚇丁○○
    ，使丁○○因而產生畏懼心而交付財物，以遂行其等恐嚇取
    財犯行，至為明確。
三、綜上所述，被告甲○○、乙○○、庚○○、戊○○、己○○
    等人上開恐嚇取財犯行，均事證明確，應依法論科。
、論罪科刑及撤銷改判之理由：
一、按刑法第346 條之恐嚇取財罪之恐嚇行為，係指以將來惡害
    之通知恫嚇他人而言，受恐嚇人尚有自由意志，不過因此而
    懷有恐懼之心，故與強盜罪以目前之危害脅迫他人，致喪失
    自由意志不能抗拒者不同；又刑法上恐嚇取財罪之「恐嚇」
    ，固係指以危害通知他人，使該人主觀上生畏怖心之行為，
    然此危害之通知，並非僅限於將來，其於現時以危害相加者
    ，亦應包括在內。因是，恐嚇之手段，並無限制，其以言語
    、文字為之者無論矣，即使出之以強暴、脅迫，倘被害人尚
    有相當之意思自由，而在社會一般通念上，猶未達於不能抗
    拒之程度者，仍屬本罪所謂「恐嚇」之範疇。至於危害通知
    之方法，亦無限制，無論明示之言語、文字、動作或暗示之
    危害行為，苟已足使對方理解其意義之所在，並足以影響其
    意思之決定與行動自由者均屬之。故其與強盜之區別，端在
    所為之強暴、脅迫，其於社會一般通念上，是否足以抑制被
    害人之意思自由，至於不能抗拒，以為財物之交付為斷，倘
    其尚未達到此一程度，雖係意圖為自己不法之所有而出之以
    強暴、脅迫，亦僅應成立恐嚇取財罪。又按本票為設權證券
    ，其權利之發生必須作成證券，本票亦屬有價證券，其權利
    之行使或處分必須占有該證券，是本票權利之發生、行使及
    處分既與證券之作成或占有具有不可分離之關係，自亦具有
    「物」之性質，而得為恐嚇取財罪之犯罪之客體，非僅單純
    之權利或財產上之利益。
二、被告等人對丁○○所實行之恫嚇行為，雖使丁○○心生畏懼
    而交付上開財物，然丁○○於遭受被告等人之恐嚇而交付財
    物之過程中，並非完全聽任被告等人索討金錢數額之要求，
    尚能商討減少款項之支出，並獨自離開現場提領現金50萬元
    ，依社會一般通念上，應仍有相當之意思決定自由，而尚未
    達不能抗拒之程度，揆諸前開說明，被告等人之恐嚇手段，
    並未達使丁○○喪失自由意志至不能抗拒之程度，與強盜罪
    之構成要件不符。核被告等人所為，均犯刑法第346 條第1
    項之恐嚇取財罪。公訴意旨認被告等人上開所為，已達使丁○○不能抗拒而交付財物之程度，應構成刑法第330 條第1
    項之結夥3 人以上加重強盜罪，然被告等人對丁○○施以之
    恐嚇手段，尚未使丁○○達於不能抗拒之程度，已如前述，
    惟其基本事實仍屬同一，爰依法變更起訴法條審理。被告甲○○、乙○○、庚○○、戊○○、己○○及丙○○、陳田豐
    等人，就上開恐嚇取財犯行，具有犯意聯絡及行為分擔，俱
    為共同正犯。被告等人以前揭恐嚇方式取得現金50萬元及附
    表所示本票之行為，乃基於同一恐嚇取財犯意所為，為單純
    一罪；又其等於98年3 月16日索討210 萬元之行為，係接續
    同年月9 日之恐嚇取財犯意，該日舉動不過為原本犯罪計畫
    之延續，係基於單一犯意接續所為，應包括於一行為予以評
    價，為接續犯，應論以實質上一罪。被告甲○○、己○○等
    二人有事實欄所載犯罪前科及執行記錄，有臺灣高等法院被
    告前案紀錄表附卷可稽（本院卷第139 、146 頁），其等於
    前開徒刑執行完畢後，5 年內故意再犯本件有期徒刑以上之
    罪，均為累犯，應各依刑法第47條第1 項之規定加重其刑。
三、原審據以論處被告等人罪刑，固非無見。惟查：
(一)、被告等人與丙○○、陳田豐等人就本件恐嚇取財犯行應論以
    共同正犯，惟原判決未將丙○○及陳田豐論以共同正犯，已
    有未恰。
(二)、又按刑法第38條第1 項第3 款所規定：因犯罪所得之物得沒
    收者，依同法條第3 項前段規定，以屬於犯罪行為人者為限
    ，始得沒收之；如第三人對於該物在法律上得主張權利請求
    返還者，因其所有權不屬於被告，即不在得沒收之列。本件
    被告等人意圖為自己不法之所有，以恐嚇方式使丁○○心生
    畏懼而交付附表所示本票3 紙，則上開本票，丁○○得依法
    向被告等人請求返還，被告等人僅因犯罪而持有該贓物而已
    ，並不因之而合法取得所有權，該贓物既非屬被告等人所有
    ，自不在刑法第38條第1 項第3 款所規定得沒收之列，原判
    決誤認扣案附表所示本票3 紙為被告等人因犯罪所得之物，
    屬被告所有，依刑法第38條第1 項第3 款規定宣告沒收（原
    判決第14頁），即有判決適用法則不當之違法。
四、被告甲○○、乙○○、己○○等三人上訴意旨否認犯罪，被
    告庚○○、戊○○等二人以原審量刑過重為由提起上訴，雖
    均無理由，惟原判決既有上開可議之處，應由本院將原判決
    關於被告甲○○、乙○○、庚○○、戊○○、己○○部分撤
    銷改判。本院審酌被告等人正值青壯，竟不思以正途賺取金
    錢，以簽中六合彩名義，作為向丁○○恐嚇索款之藉口，並
    出言向丁○○恫嚇，使丁○○心生畏懼而交付現金50萬元及
    簽發附表所示本票，其等上開犯行嚴重影響社會治安，惡性
    非輕，並參酌其等犯罪之動機、目的、手段、各自參與之程
    度及與被害人丁○○和解之犯後態度等（原審卷三第66-67
    頁，本院卷二第84-89 、160-161 頁）等一切情狀，分別量
    處如主文第2 至6 項所示之刑，以資儆懲。扣案之簽注單1
    張，係被告等人所有用以恐嚇丁○○交付財物所使之物，業
    經本院認定如前，爰依刑法第38條第1 項第2 款之規定宣告
    沒收。至扣案附表所示本票3 紙，係被告等人因犯罪而持有
    之贓物，並未合法取得所有權，非屬被告等人所有，業已說
    明如前，自不得宣告沒收，併予敘明。
五、同案被告舒國鍵、宋財均部分，均經原審判決無罪確定，自
    不另論列。
六、至於丙○○、陳田豐等二人共同涉犯本件恐嚇取財犯行部分
    ，應由檢察官另行依法辦理，一併指明。
據上論結，應依刑事訴訟法第369 條第1 項前段、第364 條、第
299 條第1 項前段、第300 條，刑法第28條、第346 條第1 項前
段、第47條第1 項、第38條第1 項第1 款，刑法施行法第1 條之
1，判決如主文。
本案經檢察官孫小玲到庭執行職務。
中    華    民    國    99    年    5     月    26    日
                  刑事第三庭    審判長法  官   莊崑山
                                      法  官   莊松泉
                                      法  官   唐照明
以上正本證明與原本無異。
被告不得上訴。
檢察官如不服本判決應於收受本判決後10日內向本院提出上訴書
狀，其未敘述上訴理由者，並得於提起上訴後10日內向本院補提
理由書狀（均須按他造當事人之人數附繕本）「切勿逕送上級法
院」。
中    華    民    國    99    年    5     月    26    日
                                      書記官   黃琳群
附錄本件判決論罪科刑法條：
中華民國刑法第346 條第1 項
意圖為自己或第三人不法之所有，以恐嚇使人將本人或第三人之
物交付者，處6 月以上5 年以下有期徒刑，得併科1 千元以下罰
金。以前項方法得財產上不法之利益，或使第三人得之者，亦同
。
┌────────────────────────────┐
│附表：                                                  │
├──┬──────┬─────┬─────┬──────┤
│編號│發票日      │票據號碼  │金額（新台│到期日      │
│    │            │          │幣／元）  │            │
├──┼──────┼─────┼─────┼──────┤
│ 1  │98年3 月9 日│TH237878號│70萬元    │98年3 月11日│
├──┼──────┼─────┼─────┼──────┤
│ 2  │同上        │TH237879號│70萬元    │98年3 月16日│
├──┼──────┼─────┼─────┼──────┤
│ 3  │同上        │TH237880號│70萬元    │98年3 月23日│
└──┴──────┴─────┴─────┴──────┘

司法院資訊處製作；財團法人民間司法改革基金會備份。
